臺灣苗栗地方法院民事簡易判決　　　　100年度苗簡字第352號
原　　　告　豐（台灣）商業銀行股份有限公司
法定代理人　柯勝民
訴訟代理人　謝京
　　　　　　邱詠薇
被　　　告　連余無愛
兼訴訟代理　連素卿
人
上列當事人間請求塗銷所有權移轉登記等事件，本院於民國100
年11月15日言詞辯論終結，判決如下：
    主  文
原告之訴駁回。
訴訟費用新臺幣壹仟元由原告負擔。
    事實及理由
一、原告起訴主張：
  (一)原告為被告連素卿之債權人，債權金額為新臺幣（下同）95
    ,399元，業經臺院核發99年度司促字第9096號支付命令暨確
    定證明書在案。
  (二)被告間就原為連素卿所有坐落苗栗縣竹南鎮○○段中興小段
    144 地號土地及建號335 、430 、434 號建物（門牌號碼：
    苗栗縣竹南鎮○○街41號6 樓之2 ）不動產所有權（下稱系
    爭不動產），於99年2 月26日經由苗栗縣竹南地政事務所以
    買賣為登記原因所為之所有權移轉登記，其買賣之債權行為
    ，屬通謀虛偽意思表示而無效。蓋被告2 人為母女關係，被
    告連素卿無力清償債務，為逃強制執行，竟將系爭不動產與
    被告連余無愛成立買賣契約，而被告間處分行為減損原告債
    權之行為所為一親等間之買賣，實係無償，並無買賣價款之
    支付，且被告間之買賣行為，緊接在被告負有債務之際，誠
    難令人信服被告間確有債權債務或給付金錢之關係，被告間
    之買賣行為顯係虛偽。
  (三)被告間依無效之意思表示所為之物權移轉登記，自應予以塗
    銷並回復原狀，詎被告連素卿怠於行使回復原狀權利，原告
    胥依民法第242 條之規定行使代位權，請求被告連余無愛塗
    銷所有權登記，並回復為被告連素卿所有。
  (四)原告業經取得對被告連素所有財產得為強制執行之執行名義
    ，乃依被告住址反查建物所有權人時，始發現原為被告連素
    卿所有之系爭不動產，已於99年2 月26日以買賣為登記原因
    ，辦理移轉所有權登記予被告連余無愛之情事，是被告連素
    卿已非系爭標的之所有權人，則其2 人間之處分行為，顯已
    侵害原告之債權甚明。
  (五)被告就系爭不動產以買賣為原因之契約行為，為無償之行為
    ，侵害原告之債權，依民法第244 條第1 項規定應予撤銷。
    被告連素卿向原告申辦現金卡，並據以實際動支借款，其對
    原告即負有債務，系爭不動產為被告連素卿之責任財產，惟
    其竟以親子間買賣為原因移轉登記予其母連余無愛，顯見被
    告連素卿以系爭不動產所有權無償贈與被告連余無愛，用為
    脫免對原告之債務，被告間之無償行為，使被告連素卿之積
    極財產顯形減少，並致原告債權無法獲償，其詐害原告債權
    之意圖甚明。
  (六)又被告縱能證明渠等間就系爭不動產之移轉行為確有對價之
    支付，惟被告間為母女關係，且系爭不動產之抵押權設定義
    務人仍為被告連素卿，被告連余無愛對於被告連素卿所負之
    債務未予清償，自屬知之甚詳，故被告連余無愛於行為時亦
    屬明知其所為買賣行為有害原告之權利，依民法第244 條規
    定，原告自得聲請撤銷該買賣行為。
  (七)訴之聲明：
    (1)先位聲明：
      確認被告間就系爭不動產之買賣契約無效。
      被告連余無愛就系爭不動產於99年2 月26日以買賣為原
        因，向苗栗縣竹南地政事務所辦理之所有權移轉登記應
        予塗銷。
    (2)備位聲明：
      被告間就系爭不動產，以買賣為登記原因所為之所有權
        移轉予被告連余無愛之債權行為及物權行為均應予撤銷
        。
      被告連余無愛應將系爭不動產之所有權移轉登記予以塗
        銷，並回復為被告連素卿所有。
二、被告則均以：
  (一)原告先位聲明部分：
    被告連素卿所有系爭不動產，於99年1 月14日確實出賣予被
    告連余無愛，並於同年2 月26日以買賣為原因辦理所有權移
    轉登記完畢；原告雖主張被告等係基於通謀虛偽意思表示而
    為系爭不動產所有權移轉登記，惟其未盡舉證之責，則其請
    求確認系爭不動產買賣債權行為及物權行為均屬無效，顯無
    理由。
  (二)原告備位聲明部分：
    (1)系爭不動產早在92年10月1 日及95年7 月28日業經原所有
      權人即被告連素卿為擔保特定債權而提供設定抵押權在案
      ，足見原告之讓與人即中華商業銀行股份有限公司與被告
      連素卿當年簽立信用貸款契約時，系爭不動產為對於特定
      債權人設定擔保物權之財產（第一順位抵押權人即渣打銀
      行，第二順位抵押權人即連李美玉），即排除於被告連素
      卿所有財產總擔保之外。
    (2)又事實上，被告連素卿曾因無力續繳上開渣打商銀房貸抵
      押債務，自98年10月份起，每期本金及利息合計約新臺幣
      5 千餘元，均係由其母親即被告連余無愛代為繳納，故被
      告等在99年元月間約定以後仍由被告連余無愛續繳房貸，
      但被告連素卿須將系爭不動產過戶登記於被告連余無愛。
      迄今，被告連余無愛代繳房貸計132,020 元，而上揭渣打
      商銀抵押權所擔保之債權餘額尚有1,114,022 元。被告連
      素卿與被告連余無愛固然為一親等血親關係，惟彼此讓與
      、受讓系爭不動產仍是有對價關係即代繳房貸，亦即仍屬
      有償行為。
    (3)系爭不動產為對特定債權人設定擔保物權之財產，自與作
      為債務總擔保之一般財產不同；況且被告連素卿出賣系爭
      不動產予被告連余無愛，用以清償具有優先債權之債務，
      一方面減少財產，一方面減少債務，對於普通債權人即原
      告而言，難謂為詐害行為。
    (4)縱依原告之主張，其對於被告連素卿之債權金額95,399元
      於97年5 月29日清償期屆至，而執行名義即本院99年度司
      促字第9096號支付命令則係100 年1 月21日確定一節，被
      告連余無愛就系爭不動產為上揭債權、物權行為之際，如
      何能知悉原告對被告連素卿之債權存在，自有待商榷，足
      徵原告推論「……系爭不動產之抵押權設定義務人仍為被
      告連素卿，被告連余無愛對於被告連素卿所負之債務未予
      清償，自屬知之甚詳，故被告連余無愛於行為時亦屬明知
      其所為之買賣行為有害原告之權利，依民法第244 條規定
      ，原告自得聲請撤銷該買賣行為。」云云乙節，其理不明
      ，至為明確。
    (5)退步而言，原告縱依民法第244 條規定行使撤銷權，惟本
      件被告等之買賣債權行為及物權行為，就被告連素卿之資
      力並無任何影響，即未損及原告之債權，且被告連余無愛
      於行為時甚至無從知悉原告債權之存在，更遑論明知詐害
      情事，在在顯示與上揭條文規定之條件有間，原告之訴顯
      無理由等語置辯。
  (三)並均聲明：原告之訴駁回，訴訟費用由原告負擔。
三、兩造不爭執之事項：
  (一)被告連素卿因使用原告所核發之現金卡借款使用，迄今尚積
    欠新臺幣95,399元未清償。
  (二)被告連余無愛與被告連素卿為母女關係。
  (三)被告連素卿於99年2 月26日將系爭不動產以買賣為原因，移
    轉登記予被告連余無愛。
四、得心證之理由：
  (一)關於原告先位之訴部分：
    (1)按確認法律關係之訴，非原告有即受確認判決之法律上利
      益者，不得提起之，民事訴訟法第247 條前段定有明文。
      而該條所謂即受確認判決之法律上利益，係指因法律關係
      之存否不明確，致原告在私法上之地位有受侵害之危險，
      而此項危險得以對於被告之確認判決除去之者而言（最高
      法院42年台上字第1031號判例參照）。本件原告主張被告
      連素卿為逃避對其所積欠之債務，於99年2 月26日將所有
      之系爭不動產以買賣為原因，辦妥所有權移轉登記予被告
      連余無愛，屬通謀虛偽意思表示，被告否認之，則被告2
      人間就系爭不動產之買賣契約關係之存否確屬不明確，致
      原告在私法上之地位有受侵害之危險，原告起訴求為確認
      系爭不動產買賣契約關係不存在，應認有即受確認判決之
      法律上利益，其提起本件確認之訴，核無不合。
    (2)次按表意人與相對人通謀而為虛偽意思表示者，其意思表
      示無效，民法第87條第1 項前段定有明文。而第三人主張
      表意人與相對人通謀而為虛偽意思表示者，該第三人應負
      舉證之責，最高法院48年台上字第29號著有判例闡釋甚明
      。又按民法第87條第1 項所謂通謀虛偽意思表示，乃指表
      意人與相對人互相故意為非真意之表示而言，故相對人不
      僅須知表意人非真意，並須就表意人非真意之表示相與為
      非真意之合意，始為相當，若僅一方無欲為其意思表示所
      拘束之意，而表示與真意不符之意思者，尚不能指為通謀
      而為虛偽意思表示，在贈與或買賣契約，亦不能僅因契約
      當事人間有特殊親誼關係或價金之交付不實，即謂該贈與
      或買賣係通謀虛偽成立（最高法院86年台上字第3865號民
      事判決意旨可參）。查本件被告連余無愛與連素卿雖為母
      子關係，惟原告主張被告2 人間買賣系爭不動產之法律關
      係不存在，既為被告所否認，依前開說明，自應由原告就
      其二人間係通謀而為虛偽買賣意思表示之事實，舉證證明
      之。
    (3)原告主張被告間就系爭不動產於99年2 月26日以買賣為原
      因所為移轉登記債權行為屬通謀虛偽意思表示，為被告所
      否認，原告就此固提出土地及建物登記謄本為證，惟由該
      登記謄本記載內容，僅顯示被告間有於上開時間為所有權
      移轉登記之行為，無從據為推論被告買賣債權行為必屬通
      謀虛偽之憑據。而觀諸苗栗縣竹南地政事務所回復之系爭
      不動產移轉登記資料（見本院卷第29至44頁），系爭不動
      產確以買賣為移轉登記原因，買受人為被告連素卿，出賣
      人則為被告連余無愛，且土地及建築改良物買賣所有權移
      轉契約書上載明買賣之標的物、價金，並由契約當事人即
      被告2 人分別蓋章，該契約書並無不合理之處。被告2 人
      雖為母女關係，辦理所有權移轉登記行為時間亦係在被告
      連素卿積欠原告債務之後，然客觀上因經濟上發生困難之
      人，為圖周轉或變現，而將不動產出售予相關親友以求速
      捷者，並非少見，洵不能單以此即認定被告間所為買賣或
      移轉行為即屬虛偽。再者，被告連素卿辯稱其因無力續繳
      對渣打商銀房貸之抵押債務，自98年10月份起，每期本金
      及利息合計5 千元，均係由其母親即被告連余無愛代為繳
      納，故被告2 人在99年1 月間約定以後仍由被告連余無愛
      繼繳房貸，而被告連素卿須將系爭不動產過戶登記於被告
      連余無愛等語，尚無悖於常情。是被告連余無愛以代被告
      連素卿繳納房貸為對價，與連素卿訂立買賣契約，被告連
      余無愛就系爭不動產有受領移轉之真意乙節，堪可認定。
      原告執上開主張及證據資料起訴請求判決確認被告間之買
      賣行為無效，已難認為有據。
    (4)原告既無法舉證證明被告間就系爭不動產確有通謀而為虛
      偽買賣之意思表示而無效，則原告先位訴請確認被告系爭
      買賣契約無效，並依民法第242 條之規定，代位被告連素
      卿請求被告連余無愛塗銷系爭房地於99年2 月26日所為之
      所有權移轉登記，回復為被告連素卿所有，即屬無據，不
      應准許。
  (二)關於原告備位之訴部分：
    (1)按債務人所為之無償行為，有害及債權者，債權人得聲請
      法院撤銷之；債務人所為之有償行為，於行為時明知有損
      害於債權人之權利者，以受益人於受益時亦知其情事者為
      限，債權人得聲請法院撤銷之，民法第244 條第1 項、第
      2 項分別定有明文。據此，債權人依民法第244 條第1 項
      及第2 項規定，撤銷債務人所為之無償或有償行為者，須
      債務人所為者為法律行為，而其法律行為有害於債權人，
      且其法律行為係以財產權為目的，如為有償之法律行為，
      債務人於行為時，須明知其行為有害於債權人，受益人於
      受益時，亦明知其事情，始足當之（最高法院42年台上字
      第323 號判例意旨參照）。次按民法第244 條第1 、2 項
      所稱之無償或有償行為，係以債務人與第三人間之行為是
      否互為對價關係之給付為其區別之標準。而買賣為雙務契
      約，買受人對於出賣人有交付約定價金之義務，出賣人對
      買受人則負交付標的物及使其取得所有權之義務，此項互
      負之義務即有對價關係。又按債務人出賣其財產非必生減
      少資力之結果，苟出賣之財產已獲得相當之對價，用以清
      償具有優先受償權之債務，則一方面減少其財產，一方面
      減少其債務，其對於普通債權人，即難謂為詐害行為；債
      務已屆清償期，債務人就既存債務為清償者，固生減少積
      極財產之結果，但同時亦減少其消極財產，於債務人之資
      力並無影響，不得指為民法第244 條第1 項或第2 項之詐
      害行為（最高法院51年台上字第302 號判例、55年台上字
      第2839號判例參照）。
    (2)經查，被告連素卿與連余無愛於99年1 月間約定，由被告
      連余無愛繼續代償連素卿所積欠對渣打商銀房貸之抵押債
      務即每期本金及利息合計5 千餘元，被告連素卿即將系爭
      不動產出售予被告連余無愛等情，有被告提出之放款客戶
      往來明細及最近一次繳款交易傳票、收據影本等件在卷足
      憑（見本院卷第83、84頁）。是被告連素卿出售系爭不動
      產予被告連余愛，顯屬有對價利益之有償行為，並非無償
      行為甚明。原告主張被告連素卿、連余無愛就系爭不動產
      之買賣及移轉行為係屬無償行為，並未能舉證以實其說，
      難認其主張為真。準此，原告訴請本院依民法第244 條第
      1 項規定，撤銷被告2 人間就系爭不動產之債權行為及物
      權行為，以及被告連余無愛應將系爭不動產之所有權移轉
      登記予以塗銷，並回復為被告連素卿所有，即屬無據。
    (3)原告固又主張被告連素卿與被告連余無愛為母子關係，且
      系爭不動產之抵押權設定義務人仍為被告連素卿，被告連
      余無愛對於被告連素卿所負之債務未予清償，自屬知之甚
      詳，故被告連余無愛於行為時亦屬明知其所為之買賣行為
      有害原告之權利云云。惟查，依被告2 人所訂立之土地及
      建築改良物買賣所有權移轉契約書（見本院卷第34、37頁
      ）可知，雙方約定之房屋及土地買賣價款總金額分別為33
      5,367 元及520,600 元，合計855,967 元。而被告連余無
      愛迄今替連素卿代償房貸債務之金額雖僅為132,020 元，
      惟上揭渣打商銀抵押權所擔保之債權餘額尚有1,114,02 2
      元，仍須由連余無愛繼續支付，堪認被告連素卿出售系爭
      不動產予連余無愛應可取得相當之對價。原告既未舉證被
      告連余無愛係以不相當之代價買賣系爭不動產，則被告連
      素卿出賣系爭不動產予被告連余無愛，用以清償具有優先
      受償權之銀行債務，一方面固係減少其財產，一方面亦係
      減少其債務，對於普通債權人即原告之權利，即難謂為詐
      害行為。且被告間雖係母女，然被告連余無愛就被告連素
      卿積欠原告債務既未擔任保證人，亦未曾代連素卿與原告
      進行債務協商，自難以被告間為母女之事實，遽論被告連
      余無愛於受益時必知有害於原告之債權。再被告連素卿就
      系爭不動產，業於92年10月1 日及95年7 月28日為擔保特
      定債權而設定抵押權予第1 順位抵押權人渣打商銀、第2
      項位抵押權人連李美玉，此有系爭不動產之土地登記第二
      類謄本及建物登記第二類本各1 份在卷可稽（見本院卷第
      79至82頁）。則被告連素卿已非系爭不動產所有權人，卻
      仍登記為設定義務人乙節，固然屬實，惟上開不動產擔保
      物權之設定係於被告連素卿積欠原告債務之前即已存在，
      尚難據此推論被告連余無愛對於被告連素卿對原告所負債
      務未予清償一事知之甚詳。況被告連素卿就其積欠渣打商
      銀之房貸債務一事縱曾求助被告連余無愛，亦難據此認定
      被告連余無愛於向被告連素卿買受系爭不動產時知悉其對
      於原告另負有債務之情事，更不能認定被告連余無愛明知
      被告連素卿處分系爭不動產有害於原告債權之情事。此外
      ，原告並未舉出其他確切證據以實其說，則原告所為被告
      間之有償行為已損害原告之權利，及被告於行為時均已明
      知該有償行為有害及原告債權之主張，即無從採信。是原
      告依民法第244 條第2 項規定，訴請本院撤銷被告2 人間
      就系爭不動產之債權行為及物權行為，以及被告連余無愛
      應將系爭不動產之所有權移轉登記予以塗銷，並回復為被
      告連素卿所有，亦屬無據。
五、綜上所述，原告先位依民法第87條之規定，請求確認被告間
    就系爭不動產所為之買賣契約無效，並請求塗銷被告連素卿
    就系爭不動產於99年2 月26日以買賣為原因，向苗栗縣竹南
    地政事務所辦理之所有權移轉登記；備位依民法第244 條第
    1 項、第2 項規定請求撤銷被告間就上開不動產所為之債權
    、物權行為，並塗銷所有權移轉登記，均無理由，應予駁回
    。
六、本件判決之基礎已臻明確，兩造其餘攻擊防禦方法及主張舉
    證，於判決結果不生影響，無一一審究之必要，附此敘明。
七、據上論結，原告之訴為無理由，依民事訴訟法第78條，判決
    如主文。
中    華    民    國   100    年    11    月    29    日
                  苗栗簡易庭法  官  潘進順
以上正本係照原本作成。
如對本判決上訴，須於判決送達後20日內向本院提出上訴狀。
如委任律師提起上訴者，應一併繳納上訴審裁判費。
                            書記官  黃麗靜
中    華    民    國   100    年    11    月    29    日